ACORDAO-COMPLETO-2388154

ACÓRDÃO 2958/2019 ATA 47/2019 - PLENÁRIO

VISTOS, relatados e discutidos estes autos de representação, com pedido de cautelar suspensiva, formulada pela Basis Tecnologia da Informação S.A., nos termos do art. 113, § 1º, da Lei nº 8.666, de 1993, e dos arts. 235 e 237, VII, do RITCU, sobre os indícios de irregularidade no Pregão Eletrônico 395/2019 conduzido pelo Hospital de Clínicas de Porto Alegre (HCPA) para a contratação dos "serviços de fábrica de software, bem como para credenciamento para habilitação ao processo de compartilhamento, instalação, treinamentos, consultorias e sustentação do Aplicativo para Gestão Hospitalar (AGHUse) , com contrapartida financeira; Prestação de Serviços de Execução de Testes e Controle de Qualidade sobre as Soluções de Software e Prestação de Serviços de Mensuração de Software e Suporte à Aplicação de Técnicas de Mensuração" sob o valor de R$ 22.275.190,00;
	ACORDAM os Ministros do Tribunal de Contas da União, reunidos em Sessão do Plenário, ante as razões expostas pelo Relator, em:
	9.1. revogar a cautelar suspensiva deferida pelo item 9.2 do Acórdão 2575/2019-TCU-Plenário;
	9.2. determinar, nos termos do art. 250, II, do RITCU, que o Hospital das Clínicas de Porto Alegre adote as seguintes medidas:
	9.2.1. observe, no que couber, os pressupostos estabelecidos pelo item 9.1.3 do Acórdão 2037/2019-TCU-Plenário para os serviços contratados pela métrica em Unidade de Serviço Técnico (UST) no Lote 1 do Pregão Eletrônico 395/2019 e elabore a Ordem de Serviço (OS) com a descrição das atividades ou do esforço a ser despendido, dos produtos (entregáveis) e dos prazos a serem cumpridos, de tal modo que o serviço somente seja executado após o prévio acordo das partes sobre as estimativas de prazo, esforço e custo, além de o correspondente pagamento considerar o atendimento em níveis mínimos de qualidade previamente estabelecidos;
	9.2.2. encaminhe ao TCU, após o transcurso de 300 dias da vigência do contrato, a documentação sobre a execução do contrato derivado do Lote 1 do Pregão Eletrônico 395/2019, com a avaliação dos resultados alcançados ante o modelo de credenciamento adotado na referida licitação e ante o uso da contrapartida auferida para o desenvolvimento dos serviços de tecnologia da informação na entidade, em consonância com os planos estratégicos e de negócios, além de enviar a avaliação sobre os ganhos provenientes do uso da métrica em UST na aludida contratação;
9.3. determinar que a unidade técnica adote as seguintes medidas:
9.3.1. envie a cópia deste Acórdão, com o Relatório e a Proposta de Deliberação, à representante, para ciência, e ao Hospital das Clínicas de Porto Alegre, para ciência e adoção das providências cabíveis; e
9.3.2. dê prosseguimento ao presente processo, sem prejuízo de, aqui, promover o monitoramento da determinação prolatada pelo item 9.2 deste Acórdão, devendo a unidade técnica se manifestar conclusivamente, também, no âmbito do referido monitoramento sobre a economicidade, ou não, da contratação resultante do Pregão Eletrônico 395/2019 conduzido pelo Hospital de Clínicas de Porto Alegre (HCPA) para a aquisição dos "serviços de fábrica de software, bem como para credenciamento para habilitação ao processo de compartilhamento, instalação, treinamentos, consultorias e sustentação do Aplicativo para Gestão Hospitalar (AGHUse) , com contrapartida financeira; Prestação de Serviços de Execução de Testes e Controle de Qualidade sobre as Soluções de Software e Prestação de Serviços de Mensuração de Software e Suporte à Aplicação de Técnicas de Mensuração" sob o valor de R$ 22.275.190,00.

Representação sobre indícios de irregularidades em pregão eletrônico para a contratação de serviços de fábrica de software, bem como para credenciamento para habilitação ao processo de compartilhamento, instalação, treinamentos, consultorias e sustentação do Aplicativo para Gestão Hospitalar (AGHUse).

Hospital de Clínicas de Porto Alegre.

3. Representante: Basis Tecnologia da Informação S.A. (CNPJ 11.777.162/0001-57).

13.1. Ministros presentes: José Mucio Monteiro (Presidente), Walton Alencar Rodrigues, Benjamin Zymler, Augusto Nardes, Aroldo Cedraz, Raimundo Carreiro e Ana Arraes.
13.2. Ministros-Substitutos convocados: Augusto Sherman Cavalcanti e Marcos Bemquerer Costa.
13.3. Ministros-Substitutos presentes: André Luís de Carvalho (Relator) e Weder de Oliveira.

ANDRÉ DE CARVALHO

Trata-se de representação, com pedido de cautelar suspensiva, formulada pela Basis Tecnologia da Informação S.A., nos termos do art. 113, § 1º, da Lei nº 8.666, de 1993, e dos arts. 235 e 237, VII, do RITCU, sobre os indícios de irregularidade no Pregão Eletrônico 395/2019 conduzido pelo Hospital de Clínicas de Porto Alegre (HCPA) para a contratação dos "serviços de fábrica de software, bem como para credenciamento para habilitação ao processo de compartilhamento, instalação, treinamentos, consultorias e sustentação do Aplicativo para Gestão Hospitalar (AGHUse) , com contrapartida financeira; Prestação de Serviços de Execução de Testes e Controle de Qualidade sobre as Soluções de Software e Prestação de Serviços de Mensuração de Software e Suporte à Aplicação de Técnicas de Mensuração" sob o valor de R$ 22.275.190,00.
Após a análise final do feito, o auditor federal lançou o seu parecer conclusivo à Peça 64, com a anuência dos dirigentes da unidade técnica (Peças 65 e 66) , nos seguintes termos:
	" (...) HISTÓRICO 
2.	 A empresa Basis ingressou, em 16/8/2019, com representação junto a esta Corte de Contas para contestar supostas irregularidades no PE 395/2019. A representante alegou que apresentou, sem sucesso, impugnação ao edital e que o certame estava agendado para ocorrer no dia 19/8/2019 (peça 1, p. 38) .
3.	Tendo em vista a iminência da realização do Pregão e considerando que a impugnação fora sumariamente julgada improcedente, a empresa requereu a concessão de medida liminar inaudita altera pars para suspender o certame (peça 1, p. 36-39) .
4.	 Em 20/8/2019, o HCPA realizou o referido Pregão (peça 11) . Os lotes 1, 2 e 3 foram arrematados, respectivamente, pelas empresas: CTIS Tecnologia S/A, pelo valor de R$ 12.850.000,00 (peça 11, p. 1) ; Abrantes Soluções LTDA ME, pelo valor de R$ 1.189.522,39 (peça 11, p. 1-2) ; e Deltapoint Consultoria e Treinamentos Eireli (CNPJ 22.543.675/0001-10) , pelo valor de R$ 149.662,10 (peça 11, p. 2) .
5.	Após análise das alegações da representante, a Sefti propôs a realização de oitiva prévia do HCPA e das licitantes vencedoras para avaliar a concessão de cautelar suspensiva (peça 15) . Diante disso, em 12/9/2019, o HCPA informou que suspendeu o certame devido à complexidade da matéria (peça 21) .
6.	A empresa Deltapoint respondeu a oitiva em 16/9/2019 (peça 26) e o HCPA respondeu em 17/9/2019 (peça 28) . As empresas CTIS e Abrantes, vencedoras dos lotes 1 e 2, não se manifestaram.
7.	Após recebimento dos esclarecimentos decorrentes das oitivas, a Sefti produziu parecer (peça 42) com as seguintes conclusões para cada uma das irregularidades indicadas pela representante:
7.1. exigência ilegal de vistoria técnica (peça 1, p. 2-3) : como no caso concreto não foi suscitado o exercício da faculdade de vistoria técnica por nenhum potencial participante do certame e houve o comparecimento de oito empresas, incluindo a própria representante, entendeu-se que a irregularidade deveria ser afastada, abstendo-se de propor encaminhamento sobre este item (peça 42, p. 3) ;
7.2. remuneração por hora trabalhada em detrimento do pagamento por resultados (peça 1, p. 3-13) : verificou-se a persistência de riscos associados à remuneração da prestadora de serviços nos casos de pagamentos mensurados por meio de Unidade de Serviço Técnico (UST) (peça 42, p. 5) . Diante do exposto, foi proposto diligenciar o HCPA para encaminhamento do catálogo de serviços ou, em caso de inexistência desse catálogo, de informações acerca da memória de cálculo utilizada para o estabelecimento da remuneração dos serviços prestados em UST. Ademais, foi proposta a realização de oitiva para o HCPA explicar porque não foi elaborado catálogo de serviços a serem prestados em UST (peça 42, p. 5) ;
7.3. exigência cumulativa e indevida de qualificação técnica (peça 1, p. 13-21) : constatou-se que não foi consignado no processo de contratação qualquer estudo para justificar que os requisitos técnicos exigidos são compatíveis com o objeto contratado (peça 42, p. 7) . Outrossim, as exigências técnicas para provimento de serviço de nuvem foram estabelecidas com base em motivações de cunho qualitativo, além de, supostamente, ter sido exigida, de maneira indevida, a emissão de declaração de fabricante (peça 42, p. 8) . Por fim, não foi possível constatar se houve competitividade no certame (peça 42, p. 8) . Esses aspectos levaram à realização de oitiva e de diligência para esclarecimento dos fatos (peça 42, p. 9) ;
7.4. exigência ilegal de contrapartida financeira e condições de credenciamento (peça 1, p. 21-33) : não foi possível verificar os percentuais oferecidos pelas empresas em suas propostas durante a realização do pregão (peça 42, p. 10) . Ademais, considerou-se oportuno esclarecer qual critério o HCPA pretende adotar para utilizar a contrapartida (peça 42, p. 10) . Diante disso, foi realizada nova oitiva para esclarecimentos acerca deste tema (peça 42, p. 10) ;
7.5. exigência excessiva de apresentação de atestados e evidências por sistema (peça 1, p. 33-36) : restou justificado pela contratante que as exigências referenciadas pela representante não estabelecem obrigatoriedade de inclusão de informações confidenciais ou sigilosas, as quais poderiam também ser verificadas posteriormente por diligência ou por evidências, o que levou ao entendimento de que os argumentos da representante em relação a este item não deveriam prosperar (peça 42, p. 11) ; 
7.6. potencial inconsistência entre o TR e o edital em relação à vigência do contrato de credenciamento (peça 12, p. 8-9) : o HCPA demonstrou que não há inconsistência em relação à vigência do contrato de credenciamento entre o TR e a minuta constante do edital (peça 42, p. 12) ; e 
7.7. do pedido da medida cautelar (peça 1, p. 36-38) : foi proposta a concessão de medida cautelar e, considerando a insuficiência dos esclarecimentos apresentados pela representada, foi sugerida a realização de nova oitiva do HCPA e da empresa vencedora do Lote 1 do certame, a CTIS (peça 42, p. 13) .
8.	Diante desse diagnóstico, em 17/10/2019, o Ministro-Relator proferiu despacho (peça 45) que incorporou o parecer da unidade técnica e decidiu:
8.1. manter suspensos os procedimentos licitatórios relativos ao Lote 1 do PE 395/2019 (peça 45, p. 15) ;
8.2. determinar a realização de oitiva do HCPA e da empresa sagrada vencedora do Lote 1 do PE 395/2019 para esclarecimentos referentes aos itens que permaneceram inconclusivos após a análise das manifestações decorrentes da primeira oitiva (peça 45, p. 15) ;
8.3. determinar a promoção de diligência junto ao HCPA para disponibilização (i) de todas as propostas apresentadas para o Lote 1 do PE 395/2019 e (ii) do catálogo referente aos serviços remunerados por UST ou, caso inexistente, da memória de cálculo para o estabelecimento da remuneração desses serviços (peça 45, p. 15) ; e
8.4. determinar o envio de cópia da instrução elaborada pela unidade técnica (peça 42) e do despacho (peça 45) ao HCPA e à CTIS para facilitar as respectivas manifestações nos autos, bem como às empresas Abrantes e Deltapoint para ciência (peça 45, p. 16) .
9.	Os ofícios para diligência e oitiva foram enviados ao HCPA (peça 48) e à CTIS (peça 49) . Outrossim, as empresas Abrantes e Deltapoint foram notificadas (peças 50 e 51) .
10. Em 29/10/2019, foi proferido o Acórdão 2575/2019-TCU-Plenário, no qual foi referendada a cautelar suspensiva concedida pelo despacho acostado à peça 45, com todas as demais decisões ali proferidas, bem como foi determinado que a Sefti desse prosseguimento ao presente feito, devendo-se atentar para a necessidade de atribuir a devida celeridade para evitar que a cautelar resulte na celebração de contrato emergencial, pois os serviços licitados estariam cobertos pelo atual contrato até 1/2/2020 (peça 52) .
11. Em 30/10/2019, o HCPA enviou ofício com esclarecimentos referentes à oitiva e à diligência (peça 55) . O mesmo foi feito pela CTIS em 5/11/2019 (peça 60) .
EXAME TÉCNICO
12. Em resposta às oitivas e diligências promovidas por esta Secretaria, por meio dos Ofícios (peça 48 e 49) , datados de 18/10/2019, o HCPA e a CTIS apresentaram, tempestivamente, as informações constantes das peças 55 e 60. 
13. A seguir serão sumarizadas as respostas e as análise referentes aos aspectos que permaneceram inconclusivos após análise da primeira oitiva e que versam sobre: a exigência cumulativa e indevida de qualificação técnica; a exigência ilegal de contrapartida financeira e condições de credenciamento; e a remuneração por hora trabalhada em detrimento do pagamento por resultados.
I.	 Exigência cumulativa e indevida de qualificação técnica
14. Em análise anterior, não foi identificado no processo de contratação qualquer estudo para justificar que os requisitos técnicos exigidos são compatíveis com o objeto contratado (peça 42, p. 7) . Ademais, constatou-se que as exigências técnicas para provimento de serviço de nuvem foram estabelecidas com base em motivações de cunho qualitativo, além de ter sido exigida, de maneira supostamente indevida, a emissão de declaração de fabricante (peça 42, p. 8) .
15. Diante disso, foi realizada oitiva do HCPA (peça 48) e da CTIS (peça 49) para obtenção de esclarecimentos quanto à possibilidade de ter ocorrido restrição à competitividade em função da indevida exigência cumulativa de qualificação técnica em tecnologias de desenvolvimento de software, em prestação e administração de serviços de nuvem com pelo menos cem instâncias e, ainda, requerendo declaração do provedor de nuvem assegurando que o prestador seja capaz de prestar os serviços.
I.1. HCPA
16. O HCPA alegou que a contratação abrange, além da fábrica de software, parceiro que, por conta de conhecimentos técnicos e gerenciais que serão obtidos no decorrer da execução contratual, estará habilitado a replicar em outras instituições o modelo de gestão do HCPA, o que contribuirá para o crescimento da comunidade AGHUse (peça 55, p. 3) . Além disso, foi ressaltado que os licitantes tiveram a oportunidade de realizar vistoria para comprovar a complexidade e a robustez do ecossistema que envolve o desenvolvimento, a sustentação e a produção do AGHUse (peça 55, p. 3-4) .
17. No mesmo sentido, o HCPA informou que, atualmente, o ecossistema de TI do hospital é executado em nuvem privada de alto desempenho (peça 55, p. 4) , o que demonstra ser indispensável que a contratada tenha qualificação técnica para gerir ambiente computacional complexo que abrange aspectos como máquinas virtuais, clusters e containers (peça 55, p. 4) . Ademais, foi enfatizado que a jurisprudência do TCU declara que a contratante deve exigir requisitos e qualificações adequados para a execução do objeto contratado a fim de garantir o cumprimento das obrigações firmadas no contrato administrativo (peça 55, p. 4-5) .
18. Além disso, o HCPA informou que, diante da sensibilidade das informações pessoais tratadas no sistema AGHUse, foi exigido que o serviço de nuvem utilizasse data center localizado no Brasil, em conformidade com o item 5.4 da Portaria 9, de 15/3/2018, do Gabinete de Segurança Institucional da Presidência da República (GSI/PR) (peça 55, p. 5) .
19. Por fim, a representada afirmou que no edital não consta exigência que condiciona a empresa a utilizar provedor de nuvem específico, apenas exige que seja apresentada declaração de que o provedor, qualquer que seja, esteja localizado em território nacional (peça 55, p. 6) . 
20. Diante do exposto, o HCPA considera que não deve ser acolhida a insatisfação da representante quanto às qualificações técnicas exigidas no edital (peça 55, p. 5) .
I.2. CTIS
21. A CTIS afirmou que a representante alegou, indevidamente, que a empresa não reuniu elementos que comprovassem a qualificação técnica exigida para o Lote 1 do certame (peça 60, p. 8) . Entretanto, ressaltou que os atos praticados para consecução do procedimento licitatório atenderam aos pressupostos da Lei de Licitações como: a seleção da proposta mais vantajosa e a observância obrigatória à vinculação dos preceitos editalícios (peça 60, p. 11) .
22. Nesse sentido, a CTIS destacou que o HCPA possui em seu ambiente de nuvem aproximadamente cem instâncias, e que a necessidade de atualizar todos os credenciados com a mesma versão do núcleo do software torna o processo mais seguro (peça 60, p. 11) . Sob a mesma perspectiva, é ressaltado que a legislação brasileira exige que, para os órgãos da União, os dados sejam armazenados em data centers localizados em território nacional, fato que não prejudicou a competitividade do certame, pois há diversos provedores de serviços com data centers no Brasil (peça 60, p. 11) . A empresa também destacou que, conforme a contratação em análise, as exigências de qualificação técnica, quando cabíveis, devem-se restringir às que possuam ampla justificativa e que sejam pertinentes ao objeto licitado, o que foi o caso desta contratação (peça 60, p. 12) .
I.3. Análise
23. Ao analisar os esclarecimentos prestados pelo HCPA e pela CTIS, constata-se que o ambiente computacional do hospital é de alta complexidade, abrangendo aspectos como máquinas virtuais, clusters e containers. Além disso, hospeda sistemas críticos que, se ficarem indisponíveis, podem impactar a saúde ou, até mesmo, a vida de pacientes. Ademais, o ambiente computacional do hospital comporta, atualmente, cerca de cem máquinas virtuais, o que é proporcional à exigência de que o fornecedor tenha qualificação em tecnologias de desenvolvimento de software e em prestação e administração de serviços em nuvem com pelo menos cem instâncias.
24. Por outro lado, a representante alegou que a exigência de declaração do provedor de nuvem assegurando que o prestador seja capaz de fornecer os serviços iria de encontro ao art. 23, inciso IV, da IN SGD/ME 1/2019 e à jurisprudência do Tribunal, que se opõe ao estabelecimento dessas obrigações sem expressa justificativa e sem prévio exame de seu impacto na competitividade do certame. No entanto, a exigência que constou no edital da licitação refere-se apenas à comprovação de que o provedor seria capaz de prover os serviços a partir de infraestrutura de data center localizada no Brasil. Neste caso, entende-se que não ficou caracterizada a irregularidade, pois isso vai ao encontro do que é preconizado no item 5.4 da Portaria 9 de 15/3/2018 do GSI/PR. Outrossim, não houve limitação à contratação de provedores específicos, pois a contratada estaria livre para escolher qualquer data center, desde que localizado em território nacional.
25. Diante do exposto, considera-se que as exigências de qualificação técnica foram aceitáveis, não assistindo razão à representante sobre esta questão.
II.	 Exigência ilegal de contrapartida financeira e condições de credenciamento
26. Em análise anterior, não foi possível verificar os percentuais oferecidos pelas empresas em suas propostas durante a realização do pregão (peça 42, p. 10) . Também foi considerado oportuno esclarecer que critério o HCPA pretende adotar para utilizar a contrapartida financeira para abater valores dos serviços mensais de fábrica de software prestados pela credenciada (peça 42, p. 10) .
27. Diante disso, foi realizada oitiva do HCPA (peça 48) e da CTIS (peça 49) para obtenção de esclarecimentos quanto à motivação e à vantajosidade da não definição do percentual de contrapartida, deixando-o a cargo das propostas das licitantes, bem como do critério a ser adotado para utilizar a contrapartida financeira a fim de abater os valores dos serviços mensais de fábrica de software (peça 48, p. 1) .
II.1. HCPA
28. O HCPA informou que, no edital, foi previsto um valor máximo aceitável para o Ponto de Função (R$ 802,08) , um percentual mínimo de desconto e de contrapartida (5%) , bem como percentuais máximos para o Ponto de Função Sustentado (1,5%) e para a UST (15%) (peça 55, p. 9) . Também ressaltou que a proposta comercial da empresa que arrematou o Lote 1 do Pregão resultou em um percentual de contrapartida de 37,17%, com o Ponto de Função no valor de R$ 503,92, com o Ponto de Função Sustentável a R$ 7,56 e com a UST a R$ 75,59 (peça 55, p. 8-9) .
29. Em relação à destinação dos valores que vierem a ser auferidos por conta das contrapartidas, o HCPA destacou que tem, historicamente, destinado recursos para desenvolvimento de sistemas, sustentação e infraestrutura de TIC (peça 55, p. 10) . Ponderou, também, que tais investimentos foram impulsionadores para melhoria da gestão de TI, bem como para contribuir com o desenvolvimento de outras instituições por meio da comunidade AGHUse (peça 55, p. 10) . 
30. O HCPA declarou que o Plano Estratégico de TIC 2017-2020 do hospital definiu como meta aplicar, anualmente, entre 2% e 3,5% das despesas globais em TI (peça 55, p. 10) . No mesmo sentido, o referido plano define como eixo estratégico o tema 'Consolidar a comunidade AGHUse' (peça 55, p. 10 e 12) .
31. Também foi enfatizado que para consolidar a comunidade AGHUse, é imprescindível que haja a devida alocação de recursos financeiros. Entretanto, a situação econômica atual demanda que sejam adotados contingenciamentos, que acabam por reduzir o aporte financeiro destinado às áreas-meio, como TI, para priorizar a continuidade do atendimento assistencial (peça 55, p. 11) . Diante desse desafio, o Plano de Negócios e Gestão Estratégica 2019/2020 da organização definiu, para o tema 'Sustentabilidade Econômica e Financeira', o Projeto 'Parceria para Fortalecimento da Comunidade AGHUse' (peça 55, p. 11-12) .
32. Em alinhamento com os direcionamentos supracitados, definiu-se que os recursos decorrentes da contrapartida financeira serão destinados para TI, especificamente nas atividades de desenvolvimento de software (peça 55, p. 13) . Todavia, como há independência entre as rubricas, a contrapartida financeira não se dará por meio de compensação, o que demandará que a contratada pague os valores da contrapartida ao HCPA que, por sua vez, pagará à contratada os valores correspondentes aos serviços de fábrica de software (peça 55, p. 13) . Com o advento dessa contrapartida, espera-se manter ou, até mesmo, aumentar a produção média mensal de software do hospital, qualificando os processos institucionais e a comunidade AGHUse (peça 55, p. 13) .
II.2. CTIS
33. A CTIS afirmou que a representante tentou desmerecer o credenciamento de empresa para realização de serviços de compartilhamento, de instalação, de treinamentos, de consultoria e de sustentação do AGHUse (peça 60, p. 12) .  No mesmo sentido, alegou que a representante buscou desconstruir o serviço licitado por meio da indução de afirmativas de que o mesmo é 'esdruxulo' e foge de qualquer padrão legal estabelecido (peça 60, p. 12) . Por fim, é ressaltado o fato de a representante afirmar que a imposição de pagamento mensal ao HCPA, após seis meses de carência, mesmo sem garantia de consumo mínimo, é uma aberração jurídica (peça 60, p. 12) .
34. A CTIS destacou que, como afirmado pela Sefti em instrução anterior, almejar o recebimento de contrapartida mensal, em função de credenciamento para exploração do AGHUse, é uma boa medida de gestão, pois visa o desenvolvimento do aplicativo, o crescimento da comunidade e a redução de custos para a empresa pública (peça 60, p. 12) . Outrossim, é ressaltado que o próprio HCPA já esclareceu que, mesmo que a credenciada não receba demanda de serviços relativos ao AGHUse, o fornecedor poderá auferir rendimentos relativos aos serviços de fábrica de software demandados pelo órgão licitante com exclusividade por até três meses (peça 60, p. 12-13) .
35. Dessa forma, concluiu que o serviço de credenciamento é uma contratação de caráter inovador em que a contrapartida financeira poderá ser investida na ampliação e na melhoria do aplicativo por meio de fábrica de software provida pela mesma empresa credenciada (peça 60, p. 13) . Também é enfatizado que a Lei 13.303/2016 estabeleceu nova sistemática no âmbito de licitações para garantir maior flexibilidade nas contratações realizadas por empresas públicas (peça 60, p. 13) . Por conseguinte, como a Lei das Estatais não impõe qualquer proibição legal ou normativa que impeça a utilização do credenciamento nos modelos dispostos pelo HCPA, considera-se que não há justificativa para o impedimento da realização do processo licitatório (peça 60, p. 13) .
II.3. Análise
36. Ao analisar os esclarecimentos prestados pelo HCPA e pela CTIS, constata-se que o hospital definiu percentual mínimo de 5% para a contrapartida e que a proposta vencedora contemplou percentual de contrapartida de 37,17%. 
37. Também é possível verificar que a ideia de utilizar a modalidade de contrapartida está alinhada com o Planejamento Estratégico de TIC 2017-2020 e com o Plano de Negócios e Gestão Estratégica 2019/2020. Ademais, os valores recebidos por meio da contrapartida serão destinados para TI, especificamente nas atividades de desenvolvimento de software.
38. Diante do exposto, entende-se que a adoção de mecanismos como o credenciamento, que pode atrair mais empresas para o pregão, bem como gerar receita para a empresa pública dependente, pode ser considerada uma boa prática de gestão. Em tempo de cortes orçamentários, é fundamental que empresas recorram a alternativas que possam gerar receitas para aumentar a eficiência dos serviços prestados. Entretanto, cabe ressaltar que os riscos associados a esse tipo de iniciativa devem ser devidamente gerenciados. Dessa forma, considera-se oportuno que esta Corte de Contas determine ao HCPA o envio de documentação acerca da execução do contrato após um ano de vigência a fim de que seja possível avaliar os reais ganhos advindos dessa iniciativa.
III. Remuneração por hora trabalhada em detrimento do pagamento por resultados 
39. Em análise anterior, verificou-se que havia riscos associados à remuneração da prestadora de serviços nos casos de pagamentos realizados por meio de UST. 
40. Diante disso, foi realizada oitiva do HCPA (peça 48) e da CTIS (peça 49) para obtenção de esclarecimentos acerca da não elaboração de catálogo referente aos serviços a serem remunerados em UST e, em caso de inexistência desse catálogo, foram solicitadas informações a respeito da memória de cálculo utilizada para estabelecimento da remuneração dos serviços.
III.1. HCPA
41. O HCPA alegou que a elaboração do catálogo de serviços pressupõe, além da formulação de custos e complexidade, a previsão do consumo anual de UST para cada perfil/atividade, bem como a previsão do custo final (peça 55, p. 13) . Ademais, ressaltou que o Termo de Referência (TR) descreve que a remuneração das atividades será feita por meio de UST, que equivale à força de trabalho necessária à realização de um serviço ou à geração de produto ou artefato. Tanto os serviços quanto os produtos e os artefatos serão valorados em função da complexidade e refletirão níveis de acordo com os perfis profissionais necessários para consecução (peça 55, p. 13-14) .
42. É ressaltado que a métrica UST será utilizada apenas para atividades que não são possíveis estimar de antemão o consumo anual e os custos correspondentes (peça 55, p. 14) . Foi devido a essa imprevisibilidade que o edital não contemplou um catálogo de serviços (peça 55, p. 14) .
43. O HCPA ressaltou que os serviços medidos em UST não serão realizados sem o dimensionamento das atividades (peça 55, p. 14) . As demandas relacionadas à referia métrica serão precedidas de Ordem de Serviço (OS) que abrange aspectos como as partes, as atividades, os entregáveis e os prazos a serem cumpridos, englobando a especificação prévia de esforço necessário (peça 55, p. 14) . O hospital citou a existência de indicadores aplicáveis à OS, que são relacionados ao descumprimento de prazos e à baixa qualidade das entregas realizadas pela contratada (peça 55, p. 14-15) .
44. O HCPA também defendeu que a Metodologia de Desenvolvimento de Sistemas adotada pelo hospital, anexada ao TR, descreve as exigências mínimas de qualificação para os principais perfis profissionais a serem alocados pela futura contratada (peça 55, p. 15-16) .
45. Ademais, é ressaltado que, devido à variação da complexidade das tarefas previstas no TR e à criticidade dos serviços para o funcionamento da organização, foram criados tipos - mediana, alta e especialista - correspondentes à experiência necessária para execução das atividades de acordo com a capacitação necessária para os profissionais alocados no atendimento de cada OS (peça 55, p. 16) . Diante disso, o valor atribuído à UST varia de acordo com o tipo, sendo 0,8 para o tipo 'Mediana', 1 para o tipo 'Alta' e 1,2 para o tipo 'Especialista' (peça 55, p. 16-17) . 
46. Por fim, a contratante ressaltou que o valor da UST proposto pela vencedora do Pregão foi de R$ 75,59, de forma que a UST de complexidade mediana corresponderia a R$ 60,47; a de complexidade alta a R$ 75,59; e a de complexidade especialista a R$ 90,7 (peça 55, p. 19) .
III.2. CTIS
47. A CTIS mencionou que a representante se equivocou ao tentar induzir o TCU ao entendimento de que a tabela apresentada no item 4.3.2 do TR não mensura o cálculo dos serviços prestados pela licitante de acordo com a dimensão do produto ou do esforço do serviço desenvolvido (peça 60, p. 7) . Ademais, ressaltou que o esforço não está diretamente ligado ao profissional, mas sim às respectivas atividades que este irá executar (peça 60, p. 7) .
48. Também foi destacado que é importante perceber que a remuneração não está atrelada à quantidade de horas prestadas por cada profissional, mas sim pelas atividades e resultados a serem mensurados (peça 60, p. 7) .
49. Quanto à inexistência de catálogo de serviços, ressaltou que a UST não é um item relevante nesta contratação, pois será utilizada apenas para atividades excepcionais, que não são compatíveis com a aplicação de Ponto de Função (peça 60, p.7) . No mesmo sentido, reforça que o valor da proposta vencedora - R$ 75,59 - é compatível com os parâmetros de mercado e ficou cerca de 33% abaixo do valor estimado para a contratação (pela 60, p. 8) .
III.3. Análise
50. Ao analisar os esclarecimentos prestados pelo HCPA e pela CTIS, constata-se que não foi definido catálogo tradicional para os serviços que serão mensurados por meio de UST, optando-se pela definição de um catálogo de perfis profissionais, que serão alocados de acordo com a necessidade de cada OS. Trata-se de um modelo inovador que não pode ser considerado inadequado antes da execução do contrato, até porque os contratos tradicionais de UST têm apresentado diversos problemas, a exemplo dos descritos no Acórdão 2037/2019-TCU-Plenário, de relatoria do Ministro Augusto Sherman. Dessa forma, faz-se necessário acompanhar seus resultados da forma proposta no item anterior. Ademais, percebe-se que a métrica será utilizada apenas para os serviços que não são passíveis de medição por meio de Ponto de Função.
51. Assim, entende-se que a utilização da métrica UST da forma proposta pelo HCPA é inovadora, mas aceitável, desde que a contratante providencie a elaboração de OS que descreva aspectos como as atividades, os entregáveis e os prazos a serem cumpridos, englobando a especificação prévia de esforço necessário, e que a contratada avalie essa OS de forma que o serviço seja executado apenas após acordo das partes quanto às estimativas de prazo, de esforço e de custo. Ademais, é necessário que o valor a ser pago pela prestação do serviço considere o atendimento a níveis mínimos de qualidade previamente estabelecidos, como, por exemplo, a observância dos indicadores relacionados ao descumprimento de prazos e à baixa qualidade das entregas, estabelecidos no item 5.3.1 do termo de referência (peça 6, p. 27-29) . Vale registrar que, embora o HCPA tenha dito que esses indicadores serão aplicados para as OS baseadas em UST, o item 5.3.1 do TR refere-se a indicadores de qualidade para serviços de fábrica de software. 
52. Diante do exposto, e considerando que o item relativo a pagamento baseado na métrica UST representa apenas 11% do valor total do Lote 1 da contratação e só é executado sob demanda, entende-se suficiente propor recomendação para que o HCPA avalie a conveniência e a oportunidade de observar os pressupostos estabelecidos no item 9.1.3 do Acórdão 2037/2019-TCU-Plenário relativamente à parte da contratação mensurada em UST, conforme observado na instrução anterior (peça 42, p. 4-5) .
CONCLUSÃO
53. Diante dos fatos apurados nesta representação, conclui-se que:
53.1. as exigências de qualificação técnica constante no edital foram satisfatórias (parágrafos 14-25) ;
53.2. houve definição de percentual mínimo de contrapartida para o credenciamento (parágrafos 26-38) ;
53.3. foi definido critério a ser adotado para utilizar a contrapartida financeira decorrente do credenciamento (parágrafos 26-38) ;
53.4. não foi definido catálogo de serviços tradicional em que constem todas as tarefas a serem executadas e as respectivas quantidades de UST. Todavia, foi definido um catálogo inovador de perfis profissionais, que precisa ser testado durante a execução contratual (parágrafos 39-52) ;
53.5. a utilização da métrica UST será realizada apenas para serviços que não podem ser medidos por meio de Ponto de Função (parágrafos 39-52	) ; e
53.6. o modelo de UST proposto pela contratada pode ser efetivo desde que a contratante providencie a elaboração de OS que descreva aspectos como as atividades, os entregáveis e os prazos a serem cumpridos, englobando a especificação prévia de esforço necessário, e que a contratada avalie essa OS de forma que o serviço seja executado apenas após acordo das partes quanto às estimativas de prazo, de esforço e de custo. Ademais, é necessário que o valor a ser pago pela prestação do serviço considere o cumprimento de níveis mínimos de qualidade previamente estabelecidos em contrato (parágrafos 39-52) .
54. Diante do exposto, conclui-se pela possibilidade de que o HCPA prossiga com a contratação, sendo recomendável, dado o caráter inovador de alguns aspectos da presente licitação, que seja enviada documentação acerca da execução do contrato após um ano de vigência, a fim de que seja possível avaliar os reais ganhos advindos do modelo de credenciamento proposto pela contratante, bem como da execução dos serviços mensurados por meio de UST, baseados em catálogo de perfis profissionais.
PROPOSTA DE ENCAMINHAMENTO
55. Ante o exposto, submetem-se os autos à consideração superior, propondo:
55.1. conhecer da presente representação, satisfeitos os requisitos de admissibilidade previstos nos arts. 235 e 237, inciso VII, do Regimento Interno deste Tribunal, c/c o art. 113, § 1º, da Lei 8.666/1993 e no art. 103, § 1º da Resolução - TCU 259/2014, para, no mérito, considerá-la improcedente;
55.2. revogar a medida cautelar, adotada em 17/10/2019, pelo Ministro-Relator, no sentido de que o Hospital de Clínicas de Porto Alegre suspendesse os procedimentos licitatórios relativos ao Lote 1 do Pregão Eletrônico 395/2019, até a decisão final do TCU;
55.3. determinar, com base no art. 250, inciso II, do Regimento Interno do TCU, ao Hospital de Clínicas de Porto Alegre que envie documentação acerca da execução do contrato derivado do Lote 1 do Pregão Eletrônico 395/2019, após um ano de vigência, avaliando os reais ganhos advindos do modelo de credenciamento ora proposto, bem como a execução dos serviços mensurados por meio de UST, baseados em catálogo de perfis profissionais;
55.4. recomendar, com base no art. 250, inciso III, do Regimento Interno do TCU, ao Hospital de Clínicas de Porto Alegre que avalie a conveniência e a oportunidade de observar os pressupostos estabelecidos no item 9.1.3 do Acórdão 2037/2019-TCU-Plenário relativamente à parte da contratação mensurada em UST, derivada do Lote 1 do Pregão Eletrônico 395/2019;
55.5. dar ciência do acórdão que vier a ser proferido ao representante, ao HCPA e às empresas CTIS, Abrantes e Deltapoint, destacando que o relatório e o voto que fundamentam a deliberação podem ser acessados por meio do endereço eletrônico www.tcu.gov.br/acordaos e que, caso tenham interesse, o Tribunal pode encaminhar-lhes cópia desses documentos sem quaisquer custos;
55.6. enviar cópia desta instrução ao Hospital de Clínicas de Porto Alegre;
55.7. arquivar o presente processo, com base no art. 169, inciso V, do Regimento Interno do TCU".
É o Relatório.

8.1. Tânia Pìnheiro Proença (OAB/RS 28.569), entre outros, representando o Hospital de Clínicas de Porto Alegre;
8.2. Graziela Marise Curado de Oliveira (OAB/DF 24.565), representando a Basis Tecnologia da Informação S.A.;
8.3. Alexandre Rocha Pinheiro (12.968/OAB-DF), entre outros, representando a CTIS Tecnologia S.A.

Não atuou.

REPRESENTAÇÃO. PREGÃO ELETRÔNICO. INDÍCIOS DE IRREGULARIDADE. DEFERIMENTO DE CAUTELAR SUSPENSIVA. PRESENÇA DOS PRESSUPOSTOS PARA A CONCESSÃO DA REFERIDA CAUTELAR. CONHECIMENTO. REFERENDO À SUSPENSÃO JÁ DEFERIDA PELO MINISTRO-RELATOR PELO ACÓRDÃO 2.575/2019-TCU-PLENÁRIO. OITIVA. CARÁTER INOVADOR DA LICITAÇÃO. ESCLARECIMENTOS SUFICIENTES PARA AUTORIZAR O PROSSEGUIMENTO DA CONTRATAÇÃO. REVOGAÇÃO DA CAUTELAR SUSPENSIVA. DETERMINAÇÃO. MONITORAMENTO.

REPRESENTAÇÃO (REPR)

Secretaria de Fiscalização de Tecnologia da Informação (Sefti).

Trata-se de representação, com pedido de cautelar suspensiva, formulada pela Basis Tecnologia da Informação S.A., nos termos do art. 113, § 1º, da Lei nº 8.666, de 1993, e dos arts. 235 e 237, VII, do RITCU, sobre os indícios de irregularidade no Pregão Eletrônico 395/2019 conduzido pelo Hospital de Clínicas de Porto Alegre (HCPA) para a contratação dos "serviços de fábrica de software, bem como para credenciamento para habilitação ao processo de compartilhamento, instalação, treinamentos, consultorias e sustentação do Aplicativo para Gestão Hospitalar (AGHUse) , com contrapartida financeira; Prestação de Serviços de Execução de Testes e Controle de Qualidade sobre as Soluções de Software e Prestação de Serviços de Mensuração de Software e Suporte à Aplicação de Técnicas de Mensuração" sob o valor de R$ 22.275.190,00.
O Plenário do TCU, por meio do Acórdão 2.575/2019, conheceu da presente representação e referendou a cautelar suspensiva concedida pelo Despacho acostado à Peça 45, diante da subsistência dos pressupostos para a concessão dessa medida de urgência, à luz do art. 276 do RITCU, ante os seguintes indícios de irregularidade: (i) exigências restritivas na qualificação técnica; (ii) exigência de contrapartida financeira sem a garantia de consumo mínimo pelo HCPA; e (iii)  remuneração dos serviços por hora trabalhada em detrimento do pagamento por resultados.
Após a análise final do feito, a Sefti propôs a revogação da aludida cautelar suspensiva e a prolação de determinação para o HCPA enviar ao TCU, após um ano de vigência, a documentação sobre a execução contratual a fim de avaliar os reais ganhos provenientes do modelo de credenciamento adotado e da remuneração por meio da Unidade de Serviço Técnico (UST) a partir do catálogo de perfis profissionais.
A unidade técnica propôs, ainda, o envio de recomendação ao HCPA para avaliar a conveniência e oportunidade de observar os pressupostos estabelecidos pelo item 9.1.3 do Acórdão 2037/2019-TCU-Plenário para a contratação mensurada em UST.
Incorporo o parecer da unidade técnica a estas razões de decidir, sem prejuízo de converter a referida recomendação em determinação ante a imprescindibilidade da prévia indicação, nas ordens de serviço, das estimativas de esforço, custo, qualidade e prazos para a efetividade da métrica em UST.
Ao analisar os esclarecimentos prestados pelo HCPA e pela CTIS, a Sefti constatou que o ambiente computacional do HCPA teria alta complexidade, abrangendo cerca de cem máquinas virtuais, além de hospedar os sistemas críticos tendentes, se ficarem indisponíveis, a resultar em impacto sobre a saúde ou, até mesmo, a vida de pacientes, e, assim, a unidade técnica assinalou que a exigência de o fornecedor ter qualificação tanto em tecnologias de desenvolvimento de software quanto em prestação e administração de serviços em nuvem, com pelo menos cem instâncias, seria compatível com o aludido ambiente computacional. 
Da mesma forma, a declaração do provedor de nuvem não teria configurado a suposta restrição à competitividade do certame, já que essa exigência corresponderia apenas à comprovação de o provedor ser capaz de prover os serviços a partir de infraestrutura de data center localizada no Brasil em conformidade com a Portaria GSI-PR nº 9, de 2018.
Ao discorrer, por sua vez, sobre a exigência de contrapartida financeira, a Sefti apurou que a adoção desse mecanismo de credenciamento pode atrair mais empresas para o pregão e gerar receita pública em prol da empresa pública dependente, destacando que o HCPA definiu o patamar mínimo de 5% para a contrapartida e a proposta vencedora teria contemplado o nível de contrapartida em 37,17%.
Por esse prisma, a adoção do aludido mecanismo de credenciamento pode até vir a ser tratada como boa prática, mas, ante o seu caráter inovador, o TCU deve determinar que o HCPA encaminhe a avaliação dos resultados alcançados, diante, inclusive, do uso da contrapartida para o desenvolvimento dos seus serviços de TI, em consonância com os planos estratégicos e de negócios, cabendo à unidade técnica promover o monitoramento dessa determinação.
Ao tratar, enfim, da remuneração dos serviços por meio da UST, a unidade técnica verificou que, ao invés de definir o catálogo dos serviços a seriam mensurados, o HCPA optou por elaborar o catálogo de perfis profissionais e serem alocados de acordo com a necessidade de cada ordem de serviço (OS) , destacando que a métrica em UST só seria usada após o prévio dimensionamento das respectivas atividades, com a abrangência aí da especificação dos produtos e prazos.
Por esse ângulo, a Sefti suscitou a aceitabilidade do uso da aludida métrica apresentada pelo HCPA, desde que a OS contenha as atividades, os produtos (entregáveis) e os prazos a serem cumpridos, englobando a prévia especificação de esforço necessário, de modo que o serviço seja executado apenas após o acordo das partes sobre as estimativas de prazo, esforço e custo, além de o correspondente pagamento dever considerar o atendimento em níveis mínimos de qualidade previamente estabelecidos.
O referido modelo inovador não merece, pois, ser considerado inadequado a priori, diante das justificativas apresentadas e das salvaguardas propostas pela unidade técnica, em sintonia com os pressupostos estabelecidos pelo Acórdão 2.037/2019 prolatado pelo Plenário do TCU, sob a relatoria do Ministro-Substituto Augusto Sherman, até porque os serviços a serem pagos pela métrica em UST representariam apenas 11% do valor total do Lote 1 na aludida contratação e só seriam executados sob demanda, devendo o TCU determinar, assim, que o HCPA observe os cuidados necessários na elaboração das OS a serem pagas pela métrica em UST e encaminhe ao TCU, oportunamente, a efetiva avaliação sobre os resultados alcançados.
O TCU pode revogar, então, a aludida cautelar suspensiva, sem prejuízo de prolatar as determinações ora anunciadas.
Ante o exposto, pugno pela prolação do Acórdão ora submetido a este Colegiado.
TCU, Sala das Sessões, em tagDataSessao.
Ministro-Substituto ANDRÉ LUÍS DE CARVALHO 
Relator